最高法院民事判決　　　　　　　　　　　　　　　八十六年度台上字第二一三八號
　　上　訴　人　乙○○
　　被 上訴 人　甲○○
　　訴訟代理人　侯秀霞律師
右當事人間請求所有權移轉登記事件，上訴人對於中華民國八十五年四月三十日台灣
高等法院第二審更審判決（八十四年度重上更(一)字第一五四號），提起上訴，本院判
決如左：
    主  文
上訴駁回。
第三審訴訟費用由上訴人負擔。
    理  由
本件被上訴人主張：坐落台北市○○區○○段一小段七七號土地（重劃前為坡內坑段
小坑小段四五－一及二九三號）以上訴人名義登記之所有權應有部分六分之一，係伊
出資購置，原借用訴外人魏正雄名義登記，嗣經取回，信託登記於上訴人名下。茲伊
已終止兩造間信託契約，詎上訴人拒不返還等情，求為命上訴人將系爭土地所有權應
有部分移轉登記與伊之判決。
上訴人則以：系爭土地係伊以新台幣（下同）一百萬五千七百五十元，向魏正雄買受
，並無信託關係存在。且被上訴人主張信託登記伊名下，並無具體之事證。如認兩造
間有通謀虛偽意思表示情事，亦係得否請求塗銷登記之問題，尚不得請求伊辦理所有
權移轉登記等語，資為抗辯。
原審斟酌全辯論意旨及調查證據之結果，以：系爭土地所有權應有部分係經被上訴人
指示委由上訴人之母潘姜靜妹全權代辦一切過戶手續，由訴外人魏正雄名義移轉登記
與上訴人，上訴人與魏正雄間並未訂立系爭土地買賣契約；系爭土地原係被上訴人借
用魏正雄名義登記，嗣被上訴人因故取回，其乃將所有印鑑證明等交付被上訴人，魏
正雄並不認識上訴人等情，已據魏正雄屢次到庭結證不移。上訴人復未能提出與魏正
雄成立買賣契約之證明文件，自難僅憑辦理所有權移轉登記時所謂之「公定契約」，
而謂其與魏正雄間就系爭土地有買賣關係存在。且查該公定契約所載之買賣價款為一
百萬五千七百五十元，恰與系爭土地當期公告現值相符；又載明付款條件係「登記訖
一次付清」，亦與上訴人抗辯其付款情形為：七十六年三月二十六日代繳增值稅五十
二萬四千五百八十四元，餘款四十八萬一千一百六十六元，由伊於七十六年四月二十
日自銀行提領四十九萬元支付，並代墊地政規費、代書費、地價稅，共七千五百五十
四元，餘一千二百八十元未付等語不相符合。亦難僅憑上訴人事後提出之稅金收據，
即謂其係用以支付土地價款，而與魏正雄間有買賣關係存在。次查被上訴人所提出八
十二年八月二十五日其與上訴人之母潘姜靜妹及於同月十三日與上訴人間之電話錄音
帶，經送請法務部調查鑑定結果，認定並無剪接情形，且被上訴人提出之錄音內容紀
錄與錄音中語意大致相符；顯示上訴人於八十二年八月十三日之通話中，已知悉借用
其名義登記情事，復未言及係向魏正雄買受情節，被上訴人於電話中並表明上訴人之
母繳納增值稅之錢係借與被上訴人，被上訴人有預算還錢等語，有該局鑑定通知書及
錄音內容紀錄可按。上訴人事後藉詞否認上開對話之真實，並空言指摘遭被上訴人剪
接錄製云云，亦無可採。再查被上訴人除曾將系爭土地應有部分信託登記予魏正雄名
義外，並曾將同筆土地另應有部分六分之一亦信託登記予訴外人潘振芳，嗣已移轉登
記予被上訴人，再轉贈與財團法人臺北市私立潘品如老人福利基金會，以及坐落台北
市○○路三八四巷十八號五樓房屋及土地所有權信託登記予潘振芳，再改信託登記予
訴外人潘麗玲，其後轉賣訴外人江松冠等情，亦有土地登記簿謄本及潘麗玲所出具之
證明書可按。被上訴人主張，兩造間就系爭土地存在信託關係，應堪採信。至於上訴
人多次參加會商討論系爭土地與人合建房屋及分配事宜，係因其為系爭土地名義上之
所有權人，故循例通知上訴人列席等情，則經製作分配圖之建築師李思本證述在卷，
上訴人據以抗辯伊與魏正雄間確實有買賣行為，已取得系爭土地應有部分之所有權云
云，亦不足採。上訴人取得系爭土地既係基於與被上訴人之信託關係，茲被上訴人已
於八十二年八月十三日與上訴人以電話對話時表示終止，其請求上訴人將系爭土地移
轉登記予伊，即無不合，為其心證所由得。復說明上訴人其他抗辯及防禦方法不予審
酌之理由，爰維持第一審所為上訴人敗訴判決，駁回其上訴，經核於法洵無違誤。按
原告對於自己主張之事實已盡證明之責任，被告對其主張，如抗辯其不實並提出反對
之主張者，則被告對其反對之主張，亦應負證明之責，此為舉證責任分擔之原則。原
審依調查證據為辯論之結果，以：被上訴人就所主張信託關係存在之事實，已盡證明
之責任，上訴人就所抗辯伊與魏正雄間就系爭土地應有部分有買賣關係之事實，則未
能證明為真實，因而為上訴人敗訴判決，並不違背證據法則。至於上訴人或上訴人之
母如有代墊增值稅款等，或借款予被上訴人繳納增值稅等情事，亦係得否另依各該法
律關係尋求解決之問題，尚不得執為拒不返還系爭土地之理由。上訴論旨，並執陳詞
，就原審採證認事暨解釋契約之合法職權行使，指摘原判決不當，聲明廢棄，難認有
理由。
據上論結，本件上訴為無理由。依民事訴訟法第四百八十一條、第四百四十九條第一
項、第七十八條，判決如主文。
中      華      民      國    八十六    年      七      月      四      日
                              最高法院民事第六庭
                                  審判長法官  吳  啟  賓
                                        法官  洪  根  樹
                                        法官  謝  正  勝
                                        法官  劉  福  來
                                        法官  黃  熙  嫣
      右正本證明與原本無異
                                              書  記  官
中      華      民      國    八十六    年      七      月     十五     日
